【裁判字號】    95,台上,2801
【裁判日期】    950518
【裁判案由】    違反著作權法
【裁判全文】
最高法院刑事判決            九十五年度台上字第二八０一號
    上  訴  人  甲○○
上列上訴人因違反著作權法案件，不服台灣高等法院中華民國九
十五年一月二十六日第二審判決（九十四年度上訴字第二五七八
號，起訴案號：台灣新竹地方法院檢察署九十二年度偵字第三九
七四、五０八二「原判決漏載五０八二」號），提起上訴，本院
判決如下：
    主  文
原判決撤銷，發回台灣高等法院。
    理  由
本件原判決認定上訴人甲○○於民國九十二年七月一日自魏張輝
頂讓新竹市○○路三十五號「建宏遊樂器」店（登記名稱：建億
玩具行），擔任負責人，並先後自九十二年七月一日、同月二十
三日起，僱用李雪梅（另案審理）、任家輝（經原審判處有期徒
刑一年一月，緩刑三年確定）為店員。均明知原判決附表一所示
之商標圖樣，係日商任天堂股份有限公司（下稱任天堂公司）向
經濟部智慧財產局依法申請註冊登記經核准而取得商標專用權之
商標圖樣，分別指定使用於該附表一所示之遊戲光碟、卡匣等商
品，且均於專用期間內（商標圖樣、名稱、註冊號數、商標專用
權人、指定商品、專用期間均詳如該附表一所示）；另原判決附
表二、三、四、五所示之電腦程式著作，亦分別為任天堂公司、
美商微軟公司（下稱微軟公司）取得著作財產權之電腦程式著作
，未經各該商標專用權人、著作權人之同意或授權，不得販賣使
用上開註冊商標圖樣之同一商品及侵害他人著作財產權之光碟重
製物。詎上訴人竟自九十二年七月一日起，並分別自上開李雪梅
、任家輝受僱之日起，與彼等「共同基於以犯意圖營利而以移轉
所有權之方法散布光碟重製物而侵害他人之著作財產權為常業，
及販賣明知為意圖欺騙他人於類似之商品，使用相同之註冊商標
，有致相關消費者混淆誤認之虞商品之概括犯意聯絡」，自九十
二年七月一日起，未經上開著作財產權人、商標專用權人之同意
或授權，在上開店內，以自備目錄供不特定顧客選擇，待顧客付
款後交付號碼牌，再約定時間至店內取貨之方式，販售盜版遊戲
光碟予不特定人，VCD 每片新台幣（下同）八十元、DVD 每片約
二百元；上訴人於店內接受顧客訂貨、付款並留下電話及住址後
，即撥打任家輝所使用之0000000000號行動電話，由
任家輝以每小時八十元之代價，載送盜版遊戲光碟片至顧客住處
或約定地點予訂貨之客人，藉此牟取利益，恃以為生，並均以之
為常業，而販售盜版遊戲光碟如原判決附表三所示七百四十五片
、附表四所示八百三十三片。嗣於九十二年八月八日下午三時十
分許，任家輝送盜版遊戲光碟片至新竹市○○路與中央路口麥當
勞前，欲將盜版遊戲光碟片交予指定之客人時，為警查獲，並自
其騎乘之機車置物箱內起出原判決附表五所示盜版遊戲光碟片二
片、上揭行動電話一支（內含 SIM卡一張）；復於同日下午五時
三十五分許，經內政部警政署保安警察第二總隊保護智慧財產權
大隊持搜索票，在建宏遊樂器店內，查扣原判決附表二所示任天
堂遊戲合卡卡匣八盒、附表六所示記事本帳冊一本及電腦一組（
含鍵盤、無線滑鼠、主線五條、隨身碟等），與記載販售上開附
表三、四所示盜版遊戲光碟片之銷貨明細電磁記錄一份等情。因
而撤銷第一審所為科刑之判決，改判仍依連續犯、想像競合犯，
從一重論處上訴人共同以犯意圖營利而以移轉所有權之方法散布
重製物而侵害他人之著作財產權，其重製物為光碟為常業罪刑。
固非無見。
惟查：（一）、有罪判決書所記載之犯罪事實，為論罪科刑適用
法律之基礎，故凡於適用法律有關之重要事項，必須詳加認定，
明確記載，然後於理由內敘明犯罪事實所憑之證據及理由，始足
為適用法律之依據。倘理由內已加說明，而事實欄無此記載，則
理由失其依據，為理由矛盾，自足構成撤銷之原因。原判決於理
由內，以上訴人販賣其明知為侵害他人商標專用權之商品，而論
以商標法第八十二條之販賣仿冒商標商品罪，惟事實欄僅記載上
訴人明知原判決附表一所示之商標圖樣係任天堂公司依法註冊，
取得專用權之商標，竟與其僱用之李雪梅、任家輝，共同基於事
實欄所載之犯意聯絡，未經商標權人任天堂公司之同意或授權，
販賣原判決附表三、四所示之盜版光碟等情，就上訴人所販賣之
該等盜版光碟，究竟有無使用仿冒之上開商標，及所使用者係屬
相同或類似之商標等侵害他人商標專用權之情形，則未加載明。
又其理由三以附表二所示之遊戲卡匣係上訴人此部分犯行所販賣
之商品，而予宣告沒收，然事實欄亦無上訴人販賣此部分遊戲卡
匣之記載。另原判決理由認上訴人以販賣盜版光碟為常業，除侵
害告訴人微軟公司之著作權外，亦侵害原判決附表二所示日本任
天堂公司之電腦程式著作財產權，但事實欄就上訴人販賣盜版光
碟而侵害著作權部分行為之記載，僅及於原判決附表三、四、五
所示盜版光碟，關於該附表二所示之電腦程式著作，祇敘明於上
開店內遭警查獲含該等著作之任天堂遊戲合卡卡匣，至上訴人如
何侵害任天堂公司此等著作權，則無隻字片語言及。致均不足為
適用法律及判斷其適用當否之準據，自屬違背法令。（二）、九
十一年一月一日世界貿易組織協定因我國加入該組織而於我國管
轄區域內生效，依同日生效施行之著作權法第一百零六條之一回
溯保護之規定，此前已完成，原不受我國著作權法保護之著作，
亦因而同受著作權法保護。故為保障於回溯保護規定生效前，因
信賴當時法律秩序之狀況，已著手對原不受保護之著作進行利用
或重大投資者之既有權益，著作權法第一百零六條之二第一項明
定此等利用行為，於上開協定生效後二年之過渡期間內仍得繼續
為之，不適用著作權法關於侵害著作權處罰之規定。依此規定，
則對此等著作之利用或重大投資行為，若非於回溯保護規定生效
前已著手，或對完成時起即受著作權法保護之著作，例如依著作
完成時之法律註冊登記、首次或於我國管轄區域外發行後三十日
內在我國管轄區域內發行而依著作權法第四條第一款享有著作權
等之著作，既非於完成後始因回溯保護之規定而溯及享有著作權
，即無前述信賴利益保障之問題，基於授權利用原則，自始即須
依法取得授權，方得加以利用，故不適用二年過渡期之規定，若
未經授權，擅自利用，自應依法處罰。原判決理由一－(一)敘明其
附表二、三、四及五所示之電腦程式著作，其中部分日本人著作
，係因我國加入世界貿易組織，與日本同為該組織會員體，基於
互惠保護關係，而受著作權法保護者，則其中是否有因回溯保護
之規定而受著作權法保護者？本件關於此部分著作之販賣利用行
為，是否合於上開二年利用過渡期間之規定，而得排除著作權法
處罰規定之適用？即攸關上訴人被訴侵害著作權犯行之認定，自
有辨明、釐清之必要，上訴人於原審亦就此聲請調查，乃原審未
詳加調查審認，判決內復未敘明不予調查之理由，遽為對上訴人
不利之認定，非但調查職責未盡，抑且理由不備。以上，或係上
訴意旨所指摘，或為本院得依職權調查之事項，應認原判決有發
回更審之原因。
據上論結，應依刑事訴訟法第三百九十七條、第四百零一條，判
決如主文。
中    華    民    國  九十五  年    五    月   十八   日
                      最高法院刑事第八庭
                          審判長法官  張  淳  淙
                                法官  張  春  福
                                法官  呂  丹  玉
                                法官  洪  昌  宏
                                法官  蔡  彩  貞
      本件正本證明與原本無異
                                      書  記  官
中    華    民    國  九十五  年    五    月  二十九  日
                                                      Ｅ


司法院資訊處製作；財團法人民間司法改革基金會備份。
